臺灣臺南地方法院刑事判決　　　　　　　100年度訴字第280號
公　訴　人　臺灣臺南地方法院檢察署檢察官
被　　　告　蔡昆恩
選任辯護人　林金宗律師
上列被告因殺人未遂案件，經檢察官提起公訴（100年度偵緝字
第73號），本院判決如下：
    主  文
蔡昆恩犯傷害致重傷罪，累犯，處有期徒刑參年捌月。
    事  實
一、蔡昆恩前犯有強盜、竊盜、公共危險、偽造文書等案件，最
    近一次，係於民國93年間因犯竊盜、贓物等案件，經本院於
    93年11月22日以93年簡字第1817號判決應執行有期徒刑6月
    ，如易科罰金，以銀元3百元折算1日確定，於94年5月17日
    以易科罰金執行完畢，竟不知謹慎言行。緣吳崑宏遭其妻舅
    責備向錢莊借款事宜，遂認係蔡昆恩告知，而於96年4月1日
    晚間7時許，在位於臺南市○○路21巷2號處所內，雙方為此
    起口角爭執，吳崑宏即出手推打蔡昆恩頭部處，蔡昆恩即至
    該處外騎樓處未營業之海產攤處，在該攤上取得刀具1把，
    在外不斷叫罵，吳崑宏聽聞，即外出質疑蔡昆恩，並正面以
    右手按壓蔡昆恩頸部之方式，壓制蔡昆恩，以此強暴手段，
    妨害蔡昆恩之行動自由，蔡昆恩對此現在不法之侵害，主觀
    上雖無殺人或重傷之犯意，但蔡昆恩為具社會歷練之成年人
    ，客觀上應能預見人之腹部處有人體重要如胃、肝、腎等臟
    器，且脆弱難以抵禦刀械之穿刺、揮砍，以刀刃為金屬材質
    ，如以銳利刀具刺穿，極可能造成臟器受損之重傷害結果，
    蔡昆恩為掙脫吳崑宏之壓制，竟逾越必要防衛程度，基於傷
    害之犯意，持該刀具（未扣案），朝吳崑宏右腹部處揮刺1
    刀，吳崑宏轉身欲逃逸時，蔡昆恩再持刀劃傷吳崑宏背部處
    ，致吳崑宏受有前腹壁開放性傷口、肝臟裂傷、胃穿孔、胰
    臟斷裂、下腔靜脈及腎靜脈穿孔等傷害，蔡昆恩見吳崑宏倒
    地，立即帶其子逃離現場。吳崑宏經救護車先送至臺南市立
    醫院進行急救，但因傷勢嚴重轉送至國立成功大學附設醫院
    急救，接受緊急手術進行全部脾臟切除手術及胰臟切除百分
    之90手術，及進行胃穿孔、肝臟、下腔靜脈等縫合、右側腎
    動脈修補手術，雖經緊急手術治療，仍因上開傷害導致脾臟
    切除，及胰臟遭切除百分之90之重傷害。嗣警方據報後詢問
    現場在場者，並待吳崑宏於96年5月15日出院後之指述，而
    查悉上情。
二、案經吳崑宏訴請臺南市警察局第六分局報請臺灣臺南地方法
    院檢察署檢察官偵查起訴。
    理  由
壹、證據能力部分：
  一、證人吳崑宏及劉銀壽於警詢中之筆錄為審判外之陳述，被
      告之選任辯護人爭執渠等之證據能力，因與渠等於偵訊或
      審判時之證詞大致相符，以欠缺必要性，本院認無證據能
      力。
  二、除上開證人吳崑宏、劉銀壽於警詢中之陳述外否認渠等之
      證據能力外，以下所引證據，經本院當庭提示，檢察官、
      被告、指定辯護人及選任辯護人，於準備程序迄於言詞辯
      論審判期日均表示無意見，同意作為證據（本院卷第29頁
      、第74頁背面），且本院審酌相關言詞陳述或書面資料作
      成時，並無違法或不當之狀況，依刑事訴訟法第159條之5
      第1項規定，均有證據能力。
貳、本院得心證之理由：
  一、訊據被告固坦承於上開時、地，因有無將告訴人向錢莊借
      款事宜告知告訴人小舅子之事與告訴人起口角，並持刀刺
      傷告訴人，並致告訴人受有前述傷害乙節不諱，但否認有
      何殺人未遂之犯行，辯稱：當天伊帶兒子至該處找朋友，
      是告訴人誤會伊跟伊小舅子講向地下錢莊借款之事，且伊
      告知告訴人並非伊所講，告訴人即先動手毆擊伊頭部，致
      伊跌倒在地，伊即從旁邊停業海產攤砧板上拿到一支刀子
      ，告訴人還在伊身後壓住伊脖子處，伊要刺告訴人的腳，
      告訴人自己突然蹲下來，才會刺到告訴人腹部，至於告訴
      人背部之傷如何來的，伊不知道，可能是雙方拉扯之間伊
      劃到的，並不是伊刺的云云。辯護意旨則以：自被告所陳
      前往上開處所，係帶著孩子找朋友，顯然被告自始即無以
      刀刺殺告訴人之犯意，自難以殺人未遂相繩。又證人劉銀
      壽及告訴人2人均未親眼目睹被告自其機車置物箱內取出
      刀子，可知刀子並非被告事前準備帶至該處，即被告並非
      預謀持刀殺害告訴人之故意。另據告訴人及被告所陳可知
      ，告訴人在案發當天見到被告時，即不斷以言語挑釁被告
      ，且被告是先遭告訴人毆打及勒脖子才會持刀反擊，足認
      被告是在告訴人不法侵害其身體當時，為維護其自己生命
      安全，始以隨手取得之刀子反擊告訴人一刀，且對照被告
      與告訴人之年齡、體力應有相當之懸殊，應認被告之反擊
      屬於正當防衛，依法自不為罪。若法院審酌後仍認被告有
      罪，但被告並無致告訴人於死之故意，應僅基於為普通傷
      害之故意等語為被告辯護。
  二、經查：
  （一）上揭有關告訴人吳崑宏於96年4月1日間因其向錢莊借款
        事宜為其妻弟指責，遂認為被告告知之故，而對被告不
        滿，並於該日晚間7時許，在臺南市○○路21巷2號處所
        內見被告亦至該處，告訴人即質疑被告是否將該事告知
        其妻弟，為被告否認，雙方遂起口角，被告即至該處走
        廊前仍與告訴人叫罵，告訴人即外出與被告理論乙節，
        為被告所不爭執，並為告訴人吳崑宏、證人即在場之劉
        銀壽二人證述甚詳（見偵查卷第47頁至第48頁、第56
        頁至第59頁筆錄，本院刑事卷第97頁背面至第103頁筆
        錄）。而告訴人吳崑宏遭被告持刀刺傷後受有前腹壁開
        放性傷口、肝臟斷裂、胃穿孔、胰臟斷裂、下腔靜脈及
        腎靜脈穿孔等傷害，經送醫急救後，進行剖腹持查手術
        （即進行全胰切除手術、脾臟切除手術、胃穿孔縫合手
        術、肝臟縫合手術、下腔靜脈縫合手術、右側腎動脈修
        補手術），經手術急救於96年5月15日始出院部分，有
        成功大學醫學院附設醫院於96年4月2日出具診斷證明書
        ，及同前開醫院於100年3月29日以成附醫外字第100000
        4879號函所附診療資料摘錄表、急診病歷等資料在卷可
        按。即被告當日經送醫急救後，因腹部遭受被告持刀刺
        穿傷勢嚴重，其脾藏經全部切除，胰臟處則遭切除百分
        之90。又告訴人脾藏切除後，身體較虛弱，無以往健康
        ，也吃不胖等情，亦為告訴人在庭陳述甚詳。並依醫學
        研究顯示：脾臟功能有１、造血器官，在胚胎時期是紅
        血球的造血器官。２、過濾的功能，正常紅血球經過脾
        臟不會改變，但不正常或老化的血球就會被留下破壞掉
        。３、免疫功能器官，脾臟是一個重要的免疫功能器官
        ，包括細胞促進及體液免疫力，在脾臟切除後，免疫反
        應功能就較差。４、內分泌功能，有證明指出脾臟可刺
        激紅血球生成，控制白血球及血小板數。脾臟切除後，
        有增加細菌感染的趨勢（特別是肺炎球菌），而因此造
        成敗血症的機會。是告訴人因被告持刀刺穿其腹部處，
        而遭切除脾藏，其所受傷害已達刑法第10條第4項第6款
        所稱其他於身體或健康有重大難治的程度，自屬重傷害
        。且被告持刀刺傷之行為確與告訴人所受重傷害間具有
        相當因果關係，亦可認定。
  （二）被告辯稱其當時遭告訴人勒住脖子，而持刀欲刺告訴人
        的腳部處，不知如何告訴人突然蹲下云云部分。然查，
        本案告訴人遭被告持刀具刺傷之經過，為被告站立在該
        處騎樓處，先以言語辱罵告訴人，待告訴人外出理論，
        並以手按壓住被告脖子處，被告即將在海產攤上所取得
        刀具刺向告訴人右腹部處，並在告訴人推開被告雙方拉
        扯之際，再劃傷告訴人背部處等情，已為證人吳崑宏於
        偵查中及本院審理中證述甚詳。反觀被告所陳該事件發
        生經過，則有先後不符情形，即被告於移審至本院訊問
        時陳稱：當天伊騎車載兒子到該處，兒子找朋友玩，在
        發生事故地點遇見告訴人，告訴人誤會伊跟告訴人的小
        舅子講其向地下錢莊借款之事，伊表示沒有，告訴人即
        先出手動手打伊頭部一拳，伊即跌倒在地，就順手拿起
        該處騎樓擺放海產小吃攤桌上放置在砧板上的刀具，告
        訴人就從伊後面壓住伊的脖子，伊持刀往後刺，是要刺
        告訴人的小腿處，但告訴人突然蹲下來，伊就刺到告訴
        人的腹部，告訴人背部處的刀傷如何來的伊不清楚，可
        能是拉扯之間劃到的等語；於本院進行準備程序時改稱
        ：當天告訴人質疑伊向其小舅子說向錢莊借款之事，伊
        表示沒此事，告訴人即揮拳打伊額頭處，伊隨手拿起旁
        邊海產攤子的刀子，是要嚇告訴人，但告訴人掐伊脖子
        ，伊往身後刺，要刺告訴人的腳，但告訴人突然蹲下，
        伊就刺到告訴人的腹部，伊即載子離開現場等語；於本
        院審判程序時再改稱：伊當時脖子被告訴人勒住，伊蹲
        下去，以右手持刀反手往後戳（被告當庭表演以右手轉
        手往右側身後戳的動作），是要刺告訴人的腳，但告訴
        人突然蹲下去，才刺到告訴人的肚子等語；再改陳：告
        訴人當時站在伊左邊處，以右手勒住伊的脖子，伊的身
        體就順勢往下彎，所以伊要去刺告訴人的大腿處，告訴
        人突然間蹲下去，也不知道刺到告訴人的腹部等語（見
        本院刑事卷第10頁至第11頁、第28頁背面、第88頁背面
        、第105頁筆錄）。據上，可知被告先後所陳，有關當
        時事發經過情形，被告究竟是遭告訴人毆擊一拳後即跌
        倒在地，或是遭告訴人勒住脖子而蹲下，或僅是順勢身
        體往下彎乙節，被告先後所述顯有不一。另有關究竟如
        何刺傷告訴人部分，被告先稱告訴人在伊身後勒住伊脖
        子，伊右手持刀反手往右側身後刺等語；之後改陳：告
        訴人站立被告左側身處，被告是要刺告訴人大腿，但告
        訴人突然蹲下，也不知刺到告訴人何處等語。以及被告
        持刀欲刺告訴人何部位部分，被告先稱要刺告訴人小腿
        處，之後另改稱要刺大腿處等語。是被告上開所陳究竟
        如何刺傷告訴人腹部之過程，有前述不一情形。且依被
        告所陳，脖子遭告訴人勒住，則告訴人勒其頸部處，又
        突然滑倒時，亦必然同時將被告拉往其滑倒處，則被告
        身軀及手部，必然遭牽動，則如何順勢使力？故被告前
        開所陳刺傷告訴人之過程，顯與常情不符，難以遽信。
        再參證人吳崑宏於本院審理時明確證述：伊認為被告向
        其妻舅告狀，因此很生氣，在該處所內有先動手打被告
        1 下，被告就走出至騎樓海產攤處罵伊，伊要質問被告
        罵什麼即走出去，與被告面對面，站得很近，並抓住被
        告脖子後方處，伊當時有滑一下，但沒有滑倒，被告持
        刀刺伊時，並沒有蹲下，伊感覺肚子被刺，推開被告轉
        身就要跑等語。再參以證人吳崑宏與被告於100年6月2
        日達成和解協議，有和解書1紙在卷可按，證人吳崑宏
        於100年6月14日至本院作證時，係早已與被告和解協議
        完成，其在庭並一再表示事過境遷，不願追究被告傷害
        之責，而欲撤回告訴等語。可認證人吳崑宏在庭所證述
        內容，並未附和被告前開辯詞，而為真實可信。是被告
        此部分所陳顯係事後推卸之詞，不足採信。茲被告為成
        年人，持刀刺告訴人之腹部處，該處有人體重要之胃、
        肝、腎等臟器，以銳利利刃刺之，極易造成臟器受損之
        重傷害結果，故此情自非被告所不能遇見其發生甚明。
  （三）按刑法上之防衛行為，只以基於排除現在不法之侵害為
        已足，防衛過當，係指防衛行為超越必要之程度而言，
        防衛行為是否超越必要之程度，須就實施之情節而為判
        斷，即應就不法侵害者之攻擊方法與其緩急情勢，由客
        觀上審察防衛權利者之反擊行為，是否出於必要以定之
        。再刑法第23條所規定之正當防衛，係以對於現在不法
        之侵害，而出於防衛自己或他人權利之行為為要件，所
        稱不法之侵害，只須客觀上有違法之行為，即可以自力
        排除其侵害而行使防衛權，且不以侵害之大小與行為之
        輕重而有所變更，縱使防衛行為逾必要程度，亦僅屬防
        衛過當問題，尚不能認非防衛行為（最高法院63年度臺
        上字第2104號判例、87年臺上字第3720號判決參照）。
        查告訴人於案發時，因被告在騎樓處，遂至騎樓處質疑
        被告之言語，並以右手按壓被告脖子處乙節，如前所述
        ，則告訴人以手按壓脖子方式，妨害被告之行動自由，
        而有觸犯刑法第304條第1項之強制罪之疑，被告對此現
        在不法之侵害並無忍受義務，且雙方已有口角爭執，足
        使被告心生畏怖，而擔憂告訴人前開以手壓脖子處之不
        法侵害，是否會有更進一步之侵害舉止，衡諸常情，亦
        無法強求被告停留該處，面對不可預測之危險。則被告
        在告訴人徒手壓住其脖子處之急迫狀態下，逕自舉刀刺
        向告訴人腹部處，欲擺脫告訴人之繼續侵害，在客觀上
        已符合實施防衛之急迫性，而應屬基於防衛意思，對現
        在不法之侵害施以防衛之行為。然告訴人僅係徒手壓住
        被告脖子處，不僅未持有任何銳利器具，亦未繼續有何
        肢體動作，僅質疑被告之言語內容，其侵害程度明顯甚
        低，且告訴人所為前開所為不法舉動，雖使被告受有心
        理威脅，惟並未對被告身體造成任何實害；相對地，被
        告能預見其手中早已持有銳利刀具，持刀刺穿人之腹部
        處，足致他人腹部內重要臟器嚴重受損，而致被害人身
        體法益受有嚴重侵害，此際雙方實力狀態已然懸殊至極
        ，且衡情被告亦可選擇其他方式擺脫告訴人之妨害行為
        ，被告卻選擇以前開持銳利刀具趁告訴人不及防備之際
        刺穿告訴人腹部處之行為，核已逾越必要程度，而係防
        衛過當，要非法所容許，自不得據以免責。
  （四）並按殺人、重傷或傷害之區別，應以加害人行為時之犯
        意為判斷。而認定其犯意，應就所有調查之證據資料，
        本於經驗法則、論理方法，綜合研求，以為心證之基礎
        ，並不以加害人與被害人有無仇怨、加害的時間、用以
        加害之器械、被害人所受傷害之部位及其輕重，為其認
        定之絕對標準。又加重結果犯與故意犯之區別，在於加
        害人對於所發生之加重結果，是否係主觀上有預見，及
        是否有意使其發生，或發生不違背其本意。查證人吳崑
        宏與被告僅點頭之交，無其他交情，之前亦無發生任何
        糾紛或口角，只有該次前述事端而起口角，而告訴人遭
        被告刺傷除腹部1刀外，背部處雖有受傷，但究竟如何
        受傷，告訴人亦不清楚等情，為告訴人指陳甚詳。衡以
        告訴人與被告間素無仇怨，僅該次臨時因是否有告知告
        訴人妻弟有關告訴人向錢莊借款事宜而起口角，難認被
        告因此口角爭執間，即起殺害告訴人之意，且倘被告確
        有殺人之故意，則在揮刺告訴人1刀及拉扯中劃傷告訴
        人背部處，告訴人此時轉身欲逃入屋內求救，顯見告訴
        人此時已受傷並無抵抗之能力，被告可利用此時機持續
        追砍告訴人以遂行其殺人之目的，其捨此而行，即攜其
        子逃離現場，自難僅以被告持客觀上具有危險性之尖銳
        刀具刺傷告訴人腹部及背部處，即逕予認定被告有致告
        訴人於死之殺人動機及犯罪決意。至於證人劉銀壽於警
        詢中陳稱：當天伊與告訴人在屋內聊天，被告從外面進
        來屋內，與告訴人發生爭執，被告憤而叫告訴人至外面
        ，並與告訴人發生爭執，並目睹被告從機車內取出一把
        短刀，朝告訴人肚子及左下方後背處刺下去，還揚言要
        殺死告訴人等語（見警卷第4頁至第5頁筆錄），然證人
        劉銀壽於檢察官偵查中及本院審理中則改稱：被告有進
        來客廳，與告訴人談話，被告問告訴人說跟其妻弟說什
        麼，不然其妻弟為何對告訴人那麼兇，被告說沒有，被
        告就先走出去，之後被告又叫告訴人外出，之後伊就上
        廁所，伊並未親眼目睹被告持刀刺傷告訴人之過程，伊
        當時人在廁所，在廁所中有聽見機車置物箱開啟、關上
        的聲音，之後聽見告訴人唉叫的聲音，才趕忙外出看見
        告訴人手捂著腹部在流血等語；於本院審判時亦稱：伊
        與被告、告訴人等人均認識，均是鄰居，就伊瞭解被告
        與告訴人之間都還不錯，大家常至發生事故處看電視、
        聊天，時間經過很久，許多事伊已忘記等語（見警卷第
        4 頁、偵查卷第47頁至第48頁、本院刑事卷第101頁至
        第103頁筆錄）。是證人劉銀壽於警、偵訊及本院審理
        中所述不一，是否確有親眼目睹被告自騎機車置物箱中
        取出刀具刺傷告訴人等過程，不無疑義。且證人吳崑宏
        亦稱：伊遭被告刺傷時，證人劉銀壽在屋內，伊遭被告
        刺傷後進入屋內，證人劉銀壽有來扶伊等語（見偵查卷
        第57頁筆錄）。是被告與告訴人發生事故時，2人均在
        該住處外騎樓處，而證人劉銀壽仍在屋內，並未至屋外
        騎樓處，且在告訴人外出後短時間內即發生，因此，證
        人劉銀壽是否有目睹被告至騎機車內取出刀具後刺傷告
        訴人之過程，不無可疑，其於警詢中所陳述部分，難以
        驟信，自不得為不利於被告之認定。據上，公訴人認被
        告基於殺人犯意等語，尚有誤會。
  （五）綜上所述，被告所辯，均係卸責之詞，委不足採。本件
        事證明確，被告所犯傷害致重傷之犯行洵堪認定，應依
        法論處。
  三、核被告蔡昆恩所為，係犯刑法第277條第2項後段之傷害致
      重傷罪。公訴人雖認被告持刀刺傷告訴人之所為係犯刑法
      第271條第2項、第1項之殺人未遂罪，然如上述，被告主
      觀上無殺人之故意，公訴意旨，尚有未洽，惟該2罪保護
      個人身體法益同一，所異者無非被告之犯意認定，故本件
      侵害之基本社會事實同一，爰依刑事訴訟法第300條規定
      ，變更檢察官所引應適用之法條。被告有如事實欄所述之
      前案及刑之執行紀錄，有卷附臺灣高等法院被告前案紀錄
      表可憑，其於受有期徒刑執行完畢後5年內，故意再犯本
      案有期徒刑以上之罪，為累犯，應依刑法第47條第1項規
      定加重其刑。又被告係遭告訴人對之為妨害自由之不法行
      為，故對現在不法侵害，出於防衛自身權益，所作出之反
      擊行為，因認其所為係正當防衛，然被告所受係人身安全
      之法益侵害，卻以持刀刺傷告訴人腹部處之方式以免除遭
      妨害自由之行為而造成告訴人重傷害之侵害，應認已超越
      其防衛之必要行為，防衛行為顯屬過當，爰依刑法第23條
      但書，減輕其刑，並依法先加重後減輕。爰審酌被告前有
      違反槍砲彈藥刀械管制條例，及犯有贓物、賭博、公共危
      險、偽造文書罪等案件，素行不佳，未能謹慎保持言行，
      僅因與被害人間臨時起口角爭執，面對被害人之現在不法
      侵害，竟基於傷害故意，逾越必要之程度，而持銳利刀具
      刺傷告訴人腹部處，造成告訴人受有前述重傷害，造成被
      害人身體法益侵害非微，犯後逃匿，但經通緝到案後，已
      與被害人達成和解，並賠償被害人之損失之態度，並衡酌
      被告智識程度、生活狀況等一切犯罪情狀，量處如主文所
      示之刑。至於被告犯上述犯行使用之刀具1把，並未扣案
      ，被告亦否認為其所有，且依卷附資料亦無證據可認該刀
      具為被告所有，故不另為沒收之諭知，附此說明。
據上論斷，應依刑事訴訟法第299條第1項前段、第300條，刑法
第277條第1項、第2項後段、第47條第1項、第23條但書，判決如
主文。
本案經檢察官郭書鳴到庭執行職務。
中    華    民    國   100    年    7     月    5     日
                  刑事第十三庭審判長法  官  吳勇輝

                                    法  官  熊祥雲
                                    法  官  程克琳
以上正本證明與原本無異。
如不服本判決應於收受送達後10日內向本院提出上訴書狀，並應
敘述具體理由；其未敘述上訴理由者，應於上訴期間屆滿後20日
內向本院補提理由書（均須按他造當事人之人數附繕本）「切勿
逕送上級法院」。
告訴人或被害人如對於本判決不服者，應具備理由請求檢察官上
訴，其上訴期間之計算係以檢察官收受判決正本之日期為準。
                                    書記官  康紀媛
中    華    民    國   100    年    7     月    5     日
附錄本案論罪科刑法條
刑法第277條第2項：
傷害人之身體或健康者，處3年以下有期徒刑、拘役或1千元以下
罰金。
犯前項之罪因而致人於死者，處無期徒刑或7年以上有期徒刑；
致重傷者，處3年以上10年以下有期徒刑。